臺北高等行政法院判決
　　　　　　　　　　　　　　　　　　 93年度訴字第02274號
　　　　　　　　　　　　　　　.
原　　　告　甲○○
被　　　告　臺北市政府
代　表　人　乙○○市長）住同.
訴訟代理人　丙○○
　　　　　　丁○○
上列當事人間因地政士法事件，原告不服內政部中華民國93年6
月7日台內訴字第0930004472號訴願決定，提起行政訴訟。本院
判決如下：
    主  文
原告之訴駁回。
訴訟費用由原告負擔。
    事  實
壹、事實概要：
  一原告曾於92年11月10日從事地政士之活動，至台北市士林地
    政事務所，以代理人之身分辦理土地登記業務（收件文號為
    「北投字第25229號」）。
  二而台北市士林地政事務所認為原告是在未依地政士法第33條
    規定加入登記所在地之地政士公會之情況下從事地政士之業
    務活動，已違反地政士法之相關規定，因此於92年12月17日
    作成北市士地一字第09232030200號函，將原告之違章情節
    移送被告機關所屬下級機關地政處處理。
  三而經權責機關向台北市地政士公會調查，確定原告非為該會
    之會員以後，被告機關依地政士法第50條及「台北市政府處
    理違反地政士法事件統一裁罰基準」之規定，以93年3月23
    日作成府地一字第09304945900號之裁罰處分，課處原告新
    台幣（下同）3萬元之罰鍰，並命其限期改正，上開處分書
    於93年4月6日送達於原告。
  四原告不服上開裁罰處分，於93年4月6日向內政部提起訴願，
    而經內政部於93年6月7日作戊台內訴字第0930004472號訴願
    決定，為「訴願駁回」之諭知，原告因此提起本件行政訴訟
    。
貳、兩造聲明：
  一原告聲明：
    求為判決撤銷原處分及訴願決定。
  二被告聲明：
  　求為判決駁回原告之訴。
參、兩造之爭點：
  一原告主張之理由：
    (一)依台北市政府府地一字第09304945900號來函說明，以原
      告於92年間，在尚未加入地政士公會，以代理人身分辦理
      土地登記業務一事，並據以處罰原告3萬元之罰款。
    (二)但是原告於92年間因有感房地產景氣不好、代書工作收入
      不佳，所以早已離開，並於食品公司上班，有名片為證，
      所以當年度所承辦之案件，也僅只有被告機關來函所指出
      之抵押權登記案件一件，如此而已。試想，如果原告以代
      書為業，並據以為生，全年度只辦理一件抵押權登記，依
      法定規定也只收取4,000元，又要如何養家活口，家裡還
      有二個讀幼稚園的小朋友，怎麼可能夠開銷，所以92年間
      原告早已不以地政士為業。
    (三)再則被告機關據以處罰原告之申請案，亦即92年11月10日
      北投字第25229號登記申請案，委託人吳穎育，乃為原告
      在食品公司上班之上司，在辦理其與朋友間之抵押權，因
      得知原告曾當過代書，所以基於朋友間的幫忙，原告才代
      為辦理抵押權設定，也因此並未向委託人收取任何費用，
      所以也無所謂的以地政士為業之事實存在。
    (四)原告在本案件送件之當時，並未獲知送此案件要受處罰款
      ，而因為原告已許久未到地政機關辦理案件，收件小姐又
      未當面告知，所以才會有此疏忽。如果事前知道會受處罰
      ，原告絕不可能沒收取費用又自麻煩，一定會要求委託之
      人自己送件。
    (五)查地政士法處罰條例規定，地政士未加入公會，而擅以地
      政士之名送件者，依法加以處罰。而被告在送件之同時，
      也必須執行公務之公務人員加以收件之後，方能造成違法
      事實的成立。也就是說，如果政府人員不予收件的話，則
      原告根本無所謂的違法，也就無所謂的罰責產生。
    (六)次查原告在送件之當時，公務人員已能很清楚的從收件的
      電腦資料上，立即可以得知原告的送件行為是一個違法行
      為，而卻不予制止，任憑違法行為的產生。非但不予制止
      ，還加以加工收件，使違法行為變成違法事實產生，再加
      以處罰，試問，這是公務人員應有的行為嗎？事實產生之
      後，再搬出一大堆的法條法律加以解說原告的違法，其目
      的到底是什麼，難道只是為了處罰原告，得到罰金，增加
      政府收入？明明可以很簡單的制止違法事件的產生，卻不
      願意去做，而要大費周張的來進行訴訟，用政府的龐大資
      源，來壓迫小老百姓。此種政府的心態，豈是保護人民以
      及愛護人民的政府所該做的。就好比有警察在看守的地方
      ，立有告示牌上寫著：男人不准進入，如果捉到要加以處
      罰。而有一個男人要買票進入時，警察的行為卻仍然賣票
      給他，並允許其進入之後，再加以處罰，理由卻只有一個
      ，就是你自己要看告示牌，其他一律與他無關。試問，如
      果該男人要進入時只要該警察告知一聲，則違法行為自然
      就不會產生，為什麼不做，該名警察是不是有故意讓違法
      行為產生的嫌疑，而從中獲取不法的利益。而政府人員予
      以收件收費，再加以處罰，是不是也有同樣的嫌疑？試問
      ，這種處罰，有誰會服氣，這又豈是政府應有的態度。
    (七)如果政府人員在收件的當時，只要告知原告有關罰款的事
      ，原告自然會做出應有的判斷，是否要送件，或者由委託
      人自己送件，或者先加入公會再行送件。當然決定之後，
      如果因此受到處罰，也不會有任何怨言。但試問，加入公
      會一年費用3,600元，不加入公會送件要受處罰30,000元
      ，有誰會故意選擇不加入公會，而接受處罰，應該只有白
      癡才會做如此決定。也因為如此，才會有政府人員，不願
      告知原告行為違法，而希望加以處罰，如此行為可知政府
      的目的是比較希望人民違法，而能多一點收入，這又豈是
      人民所願看見的政府行為。
    (八)當然，政府人員也可說他們並沒有告知的義務，要不要送
      件由人民自行決定。然依刑法上也有規定，如果知道有犯
      罪行為而不舉報者，也可能被處以匿報之罪，公務人員明
      知人民違法，卻推託無告知的義務，是不是也有知而不報
      之違法行為，政府人員知道違法行為而不告知，再由政府
      人員加以處罰，這人民豈會服氣。
  二被告主張之理由：
    (一)地政士法第4條第2項規定：「本法施行前，依法領有土地
      登記專業代理人證書者，仍得充任地政士。」第15條規定
      ：「地政士有下列情形之一者，本人或利害關係人應向直
      轄市或縣（市）主管機關申請註銷登記：一、自行停止執
      業。二、死亡。」第16條規定：「地政士得執行下列業務
      ：一、代理申請土地登記事項。二、代理申請土地測量事
      項。三、代理申請與土地登記有關之稅務事項。四、代理
      申請與土地登記有關之公證、認證事項。五、代理申請土
      地法規規定之提存事項。六、代理撰擬不動產契約或協議
      事項。七、不動產契約或協議之簽證。八、代理其他與地
      政業務有關事項。」第33條第1項規定：「地政士登記後
      ，非加入該管直轄市或縣（市）地政士公會，不得執業。
      」第44條規定：「地政士違反本法規定者，依下列規定懲
      戒之：一、違反第9條第2項、第12條第1項、第13條、第
      14條、第15條第1項、第17條、第23條至第25條或第29 條
      第3項規定者，應予警告或申誡，並限期命其改正；屆期
      仍未改正者，得繼續限期命其改正，並按次連續予以警告
      或申誡至改正為止。（下略）」第46條規定：「地政士有
      第44條各款情事之一時，委託人、利害關係人、各級主管
      機關、地政事務所或地政士公會得列舉事實，提出證據，
      報請地政士登記之直轄市或縣 (市)主管機關所設懲戒委
      員會處理。」第50條規定：「有下列情形之一，而擅自以
      地政士為業者，由直轄市或縣（市）主管機關處新臺幣3
      萬元以上15萬元以下罰鍰，並限期命其改正或停止其行為
      ；屆期仍不改正或停止其行為者，得繼續限期命其改正或
      停止其行為，並按次連續處罰至改正或停止為止：
      一、未依法取得開業執照。二、領有開業執照未加入公會
      。三、領有開業執照，其有效期限屆滿未依本法規定辦理
      換發。四、開業執照經撤銷或廢止者。五、受停止執行業
      務處分。」第53條規定：「本法施行前，依法領有土地登
      記專業代理人證書者，於本法施行後，得依第7條規定，
      申請開業執照；已執業者，自本法施行之日起，得繼續執
      業4年，期滿前，應依第8條規定申請換發，始得繼續執業
      。」
    (二)又內政部91年7月29日台內中地字第0910011125號令釋意
      旨謂：「地政士法（以下簡稱本法）業經總統於90年10
      月24日公布，自91年4月24日施行。有關本法施行後相關
      執行事宜規定如下：一、本法施行前，已執業之土地登記
      專業代理人，自本法施行之日起，依本法第53條第1項規
      定，無須換發地政士開業執照，以地政士身分繼續執業4
      年，惟該等人員仍有本法第33條規定之適用。二、土地登
      記專業代理人開業執照，於本法施行之日起4年內申請補
      發或換發時，應發給地政士開業執照，而其有效期限應自
      本法施行之日起算4年，期滿前，應依本法第8條規定申請
      換發，始得繼續執業。（下略）」內政部91年9月2日台內
      中地字第0910013255-1號令釋謂：「已執業之土地登記專
      業代理人，於地政士法施行後，尚未加入該管直轄市或縣
      （市）地政士公會者，請加強宣導該等人員於91年10 月
      31日前加入公會，逾期未加入公會，而擅自以地政士為業
      者，依地政士法第50條第2款規定辦理。」內政部91年9
      月23日台內中地字第0910014030號函釋謂：「二、按地政
      士法第7條規定：『地政士應檢具申請書及資格證明文件
      ，向直轄市或縣（市）主管機關申請登記，並領得地政士
      開業執照，始得執業。』，又同法第16條第1款及第2款規
      定，代理申請土地登記及土地測量事項，屬地政士得執行
      之業務項目。另查土地登記規則第54條及55條規定，登記
      機關接收登記申請書時，應即收件，並進行審查。是以凡
      領有開業執照者，即得依法向地政事務所代理申辦案件；
      至是否加入公會依現行土地登記相關規定，非屬審認範圍
      。三、次查同法第33條第1項規定，地政士登記後，非加
      入該管直轄市或縣（市）地政士公會，不得執業。又領有
      地政士開業執照未加入公會，而擅自以地政士為業者，依
      同法第50條第2款規定，直轄市或縣（市）主管機關處新
      臺幣3萬元以上15萬元以下罰鍰，並限期命其改正或停止
      其行為；屆期仍不改正或停止其行為者，得繼續限期命其
      改正或停止其行為，並按次連續處罰至改正或停止為止。
      上開規定係藉由處罰督促地政士早日加入公會，非為不得
      執業之手段。倘將地政士法第33條第1項規定所稱非加入
      公會，不得執業，解為不得收件，則第50條第2款領有開
      業執照未加入公會應處罰之規定，將失所附麗。」內政部
      92年3月24日內授中辦地字第0920081579號函釋謂：「案
      經本部於92年3月4日邀集法務部（未派員）、中華民國地
      政士公會全國聯合會、直轄市、縣（市）政府研商獲致結
      論：（第一點至第七點略）八、未依法取得地政士證書或
      地政士證書經撤銷或廢止、未領有地政士開業執照、未加
      入地政士公會、領有開業執照而其有效期限屆滿未重行換
      照、領有地政士開業執照經撤銷或廢止或受停止執行業務
      處分者，其代理之案件，登記機關應於每月10日以前，運
      用電腦作業系統列印清冊，函送該直轄市、縣（市）主管
      機關查處。如經處予罰鍰者，應函知所轄登記機關及其他
      直轄市、縣（市）主管機關（下略）」。
    (三)卷查地政士法第4條及內政部91年7月29日台內中地字第09
      10011125號令規定，在地政士法施行前，依法領有土地登
      記專業代理人證書者，仍得充任地政士，其代理人證書並
      非無效。而已執業之土地登記專業代理人，自施行之日起
      ，依該法第53條第1項規定，無須換發地政士開業執照，
      得以繼續執業4年，惟該等人員仍有該法第33條規定之適
      用。且地政士法自91年4月24日施行後，內政部並以91年9
      月2日台內中地字第0910013255-1號令各縣市政府，逾91
      年10月31日後仍未加入公會而擅自以地政士為業者，始予
      處罰。台北市政府地政處隨即以91年9月17日北市地一字
      第09132624400號函轉知台北市各地政事務所加強宣導及
      刊登台北市政府公報、該處地政法令月報，以為週知。嗣
      該處復依內政部91年11月18日台內中地字第0910085770號
      函轉「召開地政士法說明會暨91年度地政士座談會」會議
      紀錄討論提案編號第十、十一號提案決議事項，以91年11
      月27日北市地一字第09133207101號函轉請台北市各地政
      事務所並配合於收件櫃檯設置明顯標語，提醒地政士應先
      加入事務所所在地之地政士公會後再行送件。原告自應知
      曉，而無須於送件時逐一告知。
    (四)次查地政士法第59條規定：「本法自公布後6個月施行。
      」，該法於90年10月24日總統華總一義字第9000205260
      號令公布，自91年4月24日起施行，即已發生效力，參酌
      司法院釋字第275號解釋，原告不能因不知法令規定而免
      除其責，又自地政士法公布、實施至開始執行該法第50條
      第2款之處罰，期間已逾2年，原告尚稱其不知情，顯見其
      並無就其切身相關之權益，為一般之注意。
    (五)再查地政士法第16條第1款及第2款規定，代理申請土地登
      記及測量事項，屬地政士得執行之業務項目。又土地登記
      規則第54條及55條規定，登記機關接收登記申請書時，應
      即收件，並進行審查。是以凡領有開業執照者，即得依法
      向地政事務所代理申辦案件；至是否加入公會依現行土地
      登記相關規定非屬審認範圍。至於地政士法第50條第2款
      之規定，係藉由處罰督促地政士早日加入公會，非為不得
      執業之手段，倘將地政士法第33條第1項規定所稱非加入
      公會，不得執業，解為不得收件，則第50條第2款領有開
      業執照未加入公會應處罰之規定，將失所附麗，經內政部
      91年9月23日台內中地字第0910014030號函釋有案，是以
      地政士未加入公會而申請土地登記，地政機關不得拒絕收
      件。原告認收件人員非但不予制止，還加以收件，使違法
      行為變成違法事實，再以處罰云云，顯有誤解。
    (六)又地政士如已自行停止執業，則應依同法第15條第1項規
      定向主管機關申請註銷登記，如有違反，依同法第46條規
      定，委託人、利害關係人、各級主管機關、地政事務所或
      地政士公會得列舉事實，提出證據，報請地政士登記之直
      轄市或縣（市）主管機關所設懲戒委員會處理。原告前於
      84年3月27日經台北市政府地政處核准登記執業，迄今未
      向台北市政府申請註銷登記。且查地政士法並無兼業之禁
      止，另依同法第16條之規定，地政士之執業範圍並不僅限
      於代理申請土地登記事項，尚包含代理撰擬不動產契約或
      協議、不動產契約或協議之簽證及代理其他與地政業務有
      關之事項。原告無辦理註銷登記，卻以其在食品公司上班
      之名片，而證其並無執業，自不足採。
    (七)本案原告於92年11月10日向台北市士林地政事務所以代理
      人之身分申辦土地登記業務，已違反地政士法第33條之規
      定，被告機關93年3月23日府地一字第09304945900號所為
      之行政處分，依法並無不當，訴願決定應予維持。
    理  由
壹、兩造爭執之要點：
  一本案原告曾於92年11月10日以地政士之身分，至台北市士林
    地政事務所代理他人辦理土地登記業務（收件文號為「北投
    字第25229號」）。而原告在從事此等劃歸地政士從事之專
    業活動時，並未依加入地政士公會。
  二被告機關則本諸上開客觀事實，認為原告具有從事地政士行
    業之資格，卻在沒有加入直轄市（台北市）地政士公會之情
    況下，執行地政士業務，違反地政士法第33條第1項之規定
    。而依同法第50條第2款之規定對其課處罰鍰30,000元，並
    命其於30日內改正。
  三原告則爭執上開裁罰及下命處分之合法性而主張：
    (一)從裁罰構成要件言之，原告只是偶而受上司之託辦理此一
      土地登記事宜，但並沒有以此為業之意思存在，所以不該
      當於地政士法第33條第1項所定禁止規範之構成要件。
    (二)從法律效果言之，被告機關發現原告正從事違法行為時，
      必須先告誡制止，而原告不聽從後，才可加以處罰。
貳、本院之判斷：
  一有關原告所為是否符合地政士法第33條第1項所定禁止規範
    構成要件部分之判斷：
    (一)地政士法第33條第1項之規定內容：
      地政士登記後，非加入該管直轄市或縣（市）地政士公會
      ，不得「執業」。
    (二)而地政士法所稱之「執業」，應係指「執行業務」，而其
      中業務範圍固然是依同法第18條定之（本案原告在92年11
      月10日從事土地登記活動在此範圍內）。但所謂「執行業
      務」是否以具有持續性為必要﹖此在法律解釋上應予肯認
      。又其「持續性」之判斷標準，並非純然取決於客觀外在
      事實，而是以當事人之主觀心態為準。不過主觀心態之認
      知仍須透過外在客觀事實所呈現之外觀來觀察判斷。
    (三)在本案中原告雖基於以下之理由．爭執稱其並無持續從事
      地政士業務之意思存在，上開代理他人申請土地登記，純
      屬偶發行為，所以其非屬「執行地政士業務之人」，故不
      受地政法第33條第1項之規範。
      1.原告自92年起離開代書業務至食品公司上班。
      2.而上開92年11月10日北投字第25229號土地登記申請之
        提出，其當事人本人吳穎育乃是原告在食品公司上班之
        上司，基於朋友間之情誼，才偶而一次代為辦理抵押權
        設定。且原告未向委託人收取任何費用。
    (四)惟查：
      1.原告所言92年間離開代書行業一節，即表示其原本即是
        從事代書工作，因此若其中途有轉業之事實，應有具體
        明確之證據資料為憑（具有證照要求之專業工作，其中
        途轉業，完全離開原有行業，依日常經驗法則而言，乃
        屬一變態事實，自應由主張之人負客觀證明責任）。但
        依原告在本院言詞辯論程序所述，其既未由受僱工作之
        食品工公司申請加入勞保，亦無扣繳憑單。依此客觀事
        實判斷，即使原告當時有短時間進入食品公司工作，仍
        然不能因此斷定其有完全放棄代書工作之意思存在。
      2.何況原告在本院言詞辯論程序中亦自承，受到本件裁罰
        及下命處分之後，其也立即加入地政士公會。由原告此
        等事後之客觀作為觀之（表示其往後還打算從事土地代
        書工作），亦難謂其在92年11月10日為吳穎育辦理土地
        登記時，主觀上已有完全放棄持續從事地政士工作之意
        思存在。
    (五)是以原告上開作為應認已符合地政士法第33條第1項所定
      禁止規範之構成要件，被告機關應得對其課處行政罰。
  二有關本案裁罰法律效果合法性之判斷：
    (一)對此原告所爭執之重點在於：行政罰之目的在於導正違法
      之行為，所以當地政事務所收件人員發現原告正「著手」
      於違章行為時，應立即制止告誡，原告亦會遵守，絕對不
      會故意違章。然而地政事務所收件人員不告知原告上情，
      再移送被告機關對原告加以處罰。簡直就是做一個違法陷
      阱引誘原告跳入，有違行政程序法上所要求之誠實信用原
      則。
    (二)惟查：
      1.原告在言詞辯論程序中亦自承其在92年11月10日，代理
        他人辦理土地登記業務時，已知悉地政士法有關「業必
        歸會」之規範誡命。則其事後違反此等法規範而遭處罰
        ，即難指「被告機關挖掘陷阱誘其違章」。
      2.其次違反地政士法第33條第1項之規定而構成同法第50
        條第2款裁罰要件者，此等違章行為之處罰，性質上屬
        秩序罰，而非執行罰，因此行政機關並無先行告誡或命
        其執行之法定義務存在。原告謂被告機關有先行告誡之
        義務，且須在原告不加遵從之情況下才可加以處罰一節
        ，於法無據。
      3.當然執法機關或該機關所屬公務員在發現人民正「著手
        」從事觸犯「秩序罰」之違章行為時，是否應該先予以
        「即時」制止（此等制止行為性質上屬急迫處置之事實
        行為），或可任由人民繼續進行其著手之行為，至違章
        行為之全部現實（包括違章結果在內），再加以處罰。
        固然在法理上不無檢討之餘地，不過此一課題之處理不
        能一概而論，須依行為類型之差異性而有不同之準則，
        因此屬於立法政策之範圍，法院無從置喙。
      4.地政士法有關「業必歸會」立法目的之達成，鑑於地政
        士業務之多樣性（地政士法第16條參照），如果要採取
        「未歸會者即不能執行業務」之立法方式，恐有難以貫
        徹之處（並非所有之地政士業務均須有行政機關之配合
        ），所以現行法制是採取「未歸會仍容許其執業，但加
        以處罰」，法院必須遵重立法者已採擇之價值決定。至
        於二種立法政策之取捨權衡以及有無可能視狀況而區別
        處理，則屬將來立法修正方向之課題，應與本案之判斷
        無直接關連性。
    (三)此外被告機關上開裁罰（兼下命）處分之諭知也無裁量逾
      越、裁量怠惰或裁量濫用之違法可言，應屬合法。
參、綜上所述，本件原處分並無違法之處，訴願決定予以維持亦
    無違誤，原告訴請撤銷於法無據，應予駁回。
據上論結，本件原告之訴為無理由，爰依行政訴訟法第98條第3
項前段，判決如主文。
中　　華　　民　　國　　94　　年　 　5　　月　 31  　 日
                        第五庭審判長  法  官  張瓊文
                                      法  官  黃清光
                                      法  官  帥嘉寶
上為正本係照原本作成。
如不服本判決，應於送達後20日內，向本院提出上訴狀並表明上
訴理由，如於本判決宣示後送達前提起上訴者，應於判決送達後
20日內補提上訴理由書（須按他造人數附繕本）。
中　　華　　民　　國　　94　　年　 　5　　月　 31  　 日
         　　　　　　　    　         書記官  蘇亞珍
